【裁判字號】    95,台上,5051
【裁判日期】    950914
【裁判案由】    違反毒品危害防制條例
【裁判全文】
最高法院刑事判決            九十五年度台上字第五０五一號
    上  訴  人  甲○○
                        香港護.
                        室在.
    選任辯護人  張立業律師
上列上訴人因違反毒品危害防制條例案件，不服臺灣高等法院中
華民國九十五年七月二十五日第二審更審判決（九十五年度上重
更(一)字第四三號，起訴案號：臺灣桃園地方法院檢察署九十四年
度偵字第一０八八八號），提起上訴，本院判決如下：
    主  文
上訴駁回。
    理  由
本件原判決認定：上訴人甲○○係香港籍人士，明知海洛因係毒
品危害防制條例第二條第二項第一款所定之第一級毒品，不得持
有、運輸，且係行政院依懲治走私條例第二條第四項授權公告之
「管制物品項目及其數額」所列甲項第四款之管制進出口物品，
不得私運進口。然為償還於民國九十四年六月十一日晚間在澳門
地區「回力賭場」舉債賭博而積欠二名不詳姓名、年籍成年男子
之港幣四萬五千元債務，竟基於自澳門地區私運、運輸管制物品
進入我國境內者縱屬第一級毒品海洛因，仍不違背其本意之不確
定故意，而與明知私運之管制物品係第一級毒品海洛因之上開二
名不詳姓名、年籍成年男子，共同基於犯意聯絡，由該二名成年
男子，於九十四年六月十二日上午，將上訴人帶往澳門總統酒店
一六一八號房間，再由另一名具有共同犯意聯絡亦明知係運輸第
一級毒品海洛因之不詳姓名、年籍成年男子，攜帶以該三名男子
所有第一層以透明塑膠袋密封、外以保險套包裹完成，再分別包
覆於渠等所有之白色黏性繃帶內成直條狀之海洛因四十八包（驗
餘合計淨重一三八六．六一公克，包裹海洛因之空包裝袋共重二
０七．六九公克），於該房間內交予前揭二名男子，由該二名男
子將上開內藏海洛因之黏性繃帶綑綁固定於上訴人之雙腿（左、
右側大腿後方各十包，左、右側小腿後方上層各八包、下層各六
包，合計四十八包），並交付上訴人自澳門地區來臺之來回機票
共二張、來臺期間之食宿、交通費用港幣二千五百元及預備供聯
絡交付毒品事宜所用之NOKIA 牌手機一支，囑伊於九十四年六月
十三日抵臺後，搭車至臺北車站以上開手機接聽來電，再行聯絡
毒品交付事宜。上訴人遂於同年月十三日中午十二時許，自澳門
搭乘長榮航空BR-808號班機，運輸、私運前揭海洛因毒品進入臺
灣地區中正國際機場，同（十三）日下午二時三十分許，上訴人
經過第二航廈入境海關第九號檢查臺時，雖未填寫申報單或口頭
申報進口，仍為內政部警政署航空警察局（下稱航空警察局）安
檢隊與財政部臺北關稅局人員察覺有異，乃將其帶至入境海關檢
查室第八號檢查臺實施檢查，自上訴人左、右大腿後方及左、右
小腿後方當場扣得上開海洛因四十八包（驗餘合計淨重一三八六
．六一公克，包裹海洛因之空包裝袋共重二０七．六九公克），
及該三名男子所有，供上訴人運輸毒品所用之白色繃帶（含保險
套）一綑、預備供聯絡交付毒品事宜所用之NOKIA 牌手機一支，
而偵悉上情等情。係以上訴人為償還於九十四年六月十一日晚間
在澳門地區「回力賭場」舉債賭博而積欠二名不詳姓名、年籍成
年男子之港幣四萬五千元債務，由該二名成年男子，於九十四年
六月十二日上午，將上訴人帶往澳門總統酒店一六一八號房間，
再由另一名不詳姓名、年籍成年男子攜帶以該三名男子所有之第
一層以透明塑膠袋密封、外以保險套包裹完成，再分別包覆於渠
等所有之白色黏性繃帶內成直條狀之白粉，於該房間內交付予前
二名男子，該二名男子即將上開內藏白粉之黏性繃帶綑綁固定於
上訴人之雙腿（左、右側大腿後方各十包，左、右側小腿後方上
層各八包、下層各六包，合計四十八包），並交付上訴人自澳門
地區來臺之來回機票共二張、來臺期間之食宿、交通費用港幣二
千五百元及預備供聯絡交付白粉事宜所用之NOKIA 牌手機一支，
囑其於九十四年六月十三日抵臺後，搭車至臺北車站以上開手機
接聽來電，再行聯絡交付之事宜。上訴人遂於同年月十三日中午
十二時許，自澳門搭乘長榮航空BR-808號班機，運輸、私運前揭
海洛因毒品進入臺灣地區中正國際機場，同（十三）日下午二時
三十分許，上訴人經過第二航廈入境海關第九號檢查臺時，經警
察覺有異，乃將其帶至入境海關檢查室第八號檢查檯加以檢查，
自上訴人左、右大腿後方及左、右小腿後方當場扣得上開白粉四
十八包等事實，迭據上訴人於警詢、偵查、第一審、原審前審及
原審坦承不諱。而經查獲之白粉四十八包，經法務部調查局以化
學呈色法及氣相層析質譜儀分析法檢驗結果，認均含第一級毒品
海洛因成分，合計淨重一三八六．六一公克（包裹海洛因之空包
裝袋，重二０七．六九公克），純度百分之五三．五三，純質淨
重七四二．二五公克，亦有該局九十四年八月十六日調科壹字第
０八０００九七一二號鑑定通知書一紙在卷可稽，此外復有航空
警察局安檢隊第六組查獲涉嫌毒品危害防制條例海洛因毒品初步
鑑驗報告單、上訴人護照、出境登記表、旅客入出境紀錄查詢資
料、臺北關稅局扣押貨物運輸工具收據及搜索筆錄各一紙、查獲
毒品之照片十三張附卷及包裹毒品之包裝袋、供運輸毒品所用之
白色繃帶（含保險套）一綑、預備供聯絡交付運輸毒品所用之NO
KIA 牌手機一支扣案可資佐證，為其所憑之證據及認定之理由。
至於上訴人辯稱：伊在澳門賭博輸錢，積欠二名不詳姓名、年籍
成年男子債務，而被脅迫要求攜帶物品來臺以抵債，並不知所攜
帶者係毒品海洛因及其原審選任辯護人主張：上訴人主觀上認定
所攜帶者係安非他命或Ｋ他命，經航空警察局查獲時才知道是海
洛因，上訴人所犯重於所知，應處以較輕之罪刑各等語；則以：
「扣案海洛因四十八包均係以小塑膠袋及保險套包裹，以黏性繃
帶纏綁於上訴人雙腿之方式，由其攜帶入境，由各該包裝外即可
明顯檢視其內係白色小包裝置之物品，有卷附照片可憑，衡情已
足使一般人推測該包裝內之物應為毒品海洛因。況且上訴人於偵
查中即供述：『東西綁在大腿上，知道是非法的』，於第一審亦
稱：『我有看到是六大包，裡面分幾小包不清楚；當時應該有想
過可能是安非他命或以外的其他毒品』；而上訴人自承係高中畢
業，多次來臺，要唸臺大、政大，且從事貨運工作，堪認其具相
當之智識及社會經驗，再以其有多次入境臺灣之經驗，應知若非
毒品，何不依循一般旅客將受託攜帶之物品放置在手提行李或托
運行李內之方式攜帶入境，卻以此隱密方式藏置？其主觀上必定
對於所攜帶者係政府所嚴加查緝之毒品有所認識，灼然甚明。再
參諸上訴人於本院（指原審）審理中亦供認：『當時有猜過是毒
品，以為是Ｋ他命，也有猜過可能是海洛因』。足認上訴人縱使
對所私運、運輸來臺之物是否為海洛因，尚非確知，但就其所運
輸者若屬毒品海洛因，亦不影響其私運、運輸入境我國之決意，
換言之，上訴人就其私運、運輸入境我國者係毒品海洛因乙節，
應具有不確定之故意」，予以指駁。再以：「上訴人於原審又辯
稱：係遭對方逼迫始攜帶海洛因來臺；若知悉係毒品海洛因會拒
絕等語。惟上訴人於警詢及本院（指原審）審理中迭次供稱：伊
係一人搭機來臺，對方並未同往等語。若上訴人確係因受脅迫始
將海洛因綁束於身上攜帶入境我國，則於隻身搭機未受監控之情
況下，於抵達我國中正國際機場後，自得隨即向現場值勤員警或
甫為警查獲時，即向員警指明其事，以證其清白，其未循此途，
所辯已堪質疑；況上訴人若有其所稱遭脅迫之情事，對方於明知
上訴人係因受脅迫而非情願攜帶該等物品，且渠等未同行之情況
下，焉會甘冒毒品於運輸過程中或有遭上訴人毀棄之風險，率將
價值不斐之毒品交予相識僅一日之上訴人運送之理，若非與上訴
人間基於共謀犯罪之信任關係，豈會任令上訴人一人攜帶相當數
量之毒品獨自前往，上訴人辯稱係受脅迫始為人攜帶海洛因入境
臺灣等語，與事理有悖，委無足採」。分別於理由欄內詳加指駁
及說明。因認上訴人所為係以一行為觸犯毒品危害防制條例第四
條第一項之運輸第一級毒品罪及懲治走私條例第二條第一項之私
運管制物品進口罪，屬想像競合犯，應從較重之運輸第一級毒品
罪處斷。其持有第一級毒品海洛因之低度行為，為運輸毒品之高
度行為所吸收，不另論罪。其與真實姓名、年籍不詳之二名成年
男子間，有直接之運輸毒品犯意聯絡與行為分擔，應論以共同正
犯；至於上訴人與另一名於澳門酒店一六一八號房交付毒品之成
年男子間，雖無證據證明上訴人與渠於案發前有直接之接觸或聯
絡，惟共同正犯之意思聯絡，原不以數人間直接發生者為限，即
有間接之聯絡者，亦包括在內。前開男子既係負責將分裝完畢之
毒品交予該房內之另二名男子，上訴人就其攜帶之物，為該名男
子分裝交付乙事，復屬知情，則上訴人就運輸毒品之事，與該名
男子間，自亦有犯意聯絡，是上訴人與不詳姓名之三名成年男子
間，就前述犯行有犯意之聯絡及行為之分擔，均為共同正犯。乃
將第一審論處上訴人共同運輸第一級毒品罪刑之不當科刑判決撤
銷，適用毒品危害防制條例第四條第一項、第十八條第一項前段
、第十九條第一項，懲治走私條例第二條第一項、第十一條，刑
法第二條第一項前段、第十一條前段、第二十八條、第五十五條
、第三十七條第一項、第三十八條第一項第二款、第三項，論上
訴人以共同運輸第一級毒品罪名，審酌上訴人在臺雖無任何前科
紀錄，有臺灣高等法院被告全國前案紀錄表在卷可考，惟其明知
海洛因為毒品，危害人體甚鉅，仍干犯法紀，基於其所運輸者為
海洛因，亦不違背其本意之不確定故意，私運、運輸入境，而所
運輸之第一級毒品海洛因四十八包，驗後淨重達一三八六．六一
公克，如非航空警察局員警警覺即時查獲，若流入市面，對國人
身心健康戕害甚鉅，情節非輕，及上訴人智識、犯罪之動機、目
的、犯後態度尚佳等一切情狀，量處無期徒刑，褫奪公權終身；
扣案之海洛因四十八包（驗餘淨重一三八六．六一公克），屬第
一級毒品，不問屬於犯人與否，依毒品危害防制條例第十八條第
一項前段規定，諭知沒收銷燬之。扣案之毒品外包裝袋（重二０
七．六九公克），係用於包裹第一級毒品，防其裸露、潮濕並便
於攜帶，與另扣案之白色膠帶（含保險套）一綑，均係共犯所有
，供上訴人犯本件運輸第一級毒品罪所用之物，均依同條例第十
九條第一項規定，宣告沒收；另扣案NOKIA 牌手機一支，係在澳
門之三名成年男子所有，供上訴人入境我國境後聯絡交付毒品所
用之物，但上訴人於警查獲前尚未使用，業據上訴人於原審供明
無誤，該NOKIA 牌手機一支，應屬供上訴人共同運輸毒品犯罪預
備之物，依刑法第三十八條第一項第二款、第三項規定，宣告沒
收。另又敘明：「刑法第五十九條之酌量減輕其刑，必於犯罪之
情狀，在客觀上足以引起一般同情，認為即予宣告法定最低度刑
期猶嫌過重者，始有其適用。至於上訴人無前科，素行端正，生
長歷程堪憫等情狀，僅可為法定刑內從輕科刑之標準，不得據為
酌量減輕之理由，上訴人運輸、私運管制進口之毒品海洛因四十
八包，重量達一千三百八十六．六一公克，數量非微，倖及時為
警查獲，否則如流入臺灣地區，對於社會之毒害至深且鉅，雖所
生實害尚非嚴重，然惡性誠屬重大，衡情難認有何顯堪憫恕之情
狀。至於上訴人犯後配合警方偵辦，雖據證人即承辦本案之航空
警察局安檢隊第六組員警陳龍彥到庭證述在卷，但據之僅可認上
訴人犯後態度良好，祇可供法院審酌上訴人法定刑度內從輕量刑
之事項而已」，說明本件上訴人並無援引刑法第五十九條酌量減
輕其刑之理由。上訴人及其選任辯護人分別陳稱：上訴人為警查
獲後態度良好，且係因家境貧窮，誤觸法網，所運輸之毒品純度
不高，且非鉅量，甫入關即遭查獲而未散佈，犯後確有悛悔實據
，依其犯罪情節，所觸犯為死刑或無期徒刑之罪，有法重情輕之
憾，應依刑法第五十九條規定減輕其刑各等語，均非可採。經核
於法並無不合。上訴人之上訴意旨略稱：（一）原判決理由四、
(二)既記載：「上訴人『明知』海洛因為毒品，危害人體甚鉅」，
又謂：「就其所運輸毒品為海洛因仍不違背其本意之不確定故
意，予以私運、運輸入境」，有判決理由矛盾之違法。（二）原
判決理由三已載明：「倖未流入市面即遭查獲」，惟其理由四、
(二)復說明：「如非航空警察局員警警覺即時查獲，若流入市面，
對國人身心健康戕害甚鉅，情節非輕」，並據此為上訴人不得依
刑法第五十九條規定酌量減輕其刑之理由，自屬判決理由矛盾。
（三）適用刑法第五十九條酌減其刑時，並不排除同法第五十七
條所列之十款事由，祇要其程度達於確可憫恕，即可酌予減刑；
且若有情輕法重之情形者，裁判時亦有刑法第五十九條酌量減輕
其刑規定之適用，原判決就此未予審酌，有理由不備之違法。（
四）原判決徒以上訴人於原審供稱：「當時有猜過是毒品，以為
是Ｋ他命，也有猜過可能是海洛因」，而在無其他積極證據之情
況下，祇依憑上訴人自承係高中畢業，多次來臺，要唸臺大、政
大等語為補強證據，即推斷上訴人主觀上明知所運輸者係海洛因
毒品，而將上訴人供認：「以為是Ｋ他命、安非他命」之供述，
排除在外，顯與刑事訴訟法第一百五十六條第二項之規定有違；
復有所憑證據與待證事實不符之證據上理由矛盾之違法。（五）
上訴人已多次供稱：「不知是海洛因」、「沒有想過是海洛因」
、「走私毒品是第一次，認為應該是安非他命或犀角磨成粉，只
知道安非他命、大麻、Ｋ仔的毒品」，上訴人主觀上顯無私運、
運輸海洛因毒品之認識，況且上訴人係七十四年十月十七日生，
行為時尚未滿二十歲，又僅具國中畢業之教育程度，且無施用任
何毒品之經驗，以其經歷而言，根本無從認知海洛因為何物，原
判決未說明不採納上開事證之理由，有不載理由及應於審判期日
調查之證據未予調查之違法。（六）上訴人於原審已供稱：運輸
第一級毒品乃死刑或無期徒刑之重罪，其所欠賭債不過港幣四萬
五千元，如知所運者係海洛因，寧願在香港被砍也不願運送等語
，則上訴人於主觀上顯無私運、運輸海洛因之決意。原判決既認
：「上訴人固於本院另辯稱係遭對方逼迫始攜帶海洛因來臺，若
知悉係毒品海洛因會拒絕」，又認：「上訴人有私運、運輸海
洛因入境之決意」，顯屬理由矛盾等語。惟查原判決理由說明：
「上訴人『明知』海洛因為毒品，危害人體甚鉅」，乃意指上訴
人對海洛因係毒品及其危害，知之甚詳；其理由內另記載：「就
其所運輸毒品為海洛因仍不違背其本意之不確定故意，予以私運
、運輸入境」，則係指上訴人係基於預見其發生，而其發生並不
違背其本意之不確定故意，私運、運輸扣案之海洛因毒品入境臺
灣地區；其所論敘者不同，並非理由矛盾。又原判決理由說明：
「倖未流入市面即遭查獲」，係指扣案毒品經警查獲時之現實狀
況，至理由內另記載：「如非航空警察局員警警覺即時查獲，若
流入市面，對國人身心健康戕害甚鉅，情節非輕」，乃指扣案之
海洛因毒品，若未遭查獲，可能造成之危害，並無理由矛盾可言
。上訴意旨（一）、（二）分別執此指摘原判決理由矛盾，均無
理由。又原判決已詳盡敘明上訴人不得援引刑法第五十九條規定
酌減其刑之理由；況且是否依刑法第五十九條規定酌減上訴人之
刑，本屬法院有權斟酌決定之事項，未援引上開規定酌減其刑，
亦不生不適用法則之違法問題。上訴意旨（三）以此指摘原判決
理由不備，殊屬誤會。再依原判決理由說明，係以：「扣案海洛
因四十八包均係以小塑膠袋及保險套包裹，以黏性繃帶纏綁於上
訴人雙腿之方式，由其攜帶入境，由各該包裝外即可明顯檢視其
內係白色小包裝置之物品，有卷附照片可憑，衡情已足使一般人
推測該包裝內之物應為毒品海洛因」之客觀事實，與上訴人於偵
查、第一審及原審先後供稱：「東西綁在大腿上，知道是非法的
」、「我有看到是六大包，裡面分幾小包不清楚；當時應該有想
過可能是安非他命或以外的其他毒品」、「當時有猜過是毒品，
以為是Ｋ他命，也有猜過可能是海洛因」，及其另供認係高中畢
業，多次來臺，要唸臺大、政大，且從事貨運工作等語，相互印
證，說明上訴人就其私運、運輸入境我國者，係毒品海洛因乙節
，具有不確定之故意；並非僅以上引上訴人原審供述，作為判決
上訴人有罪之唯一證據；就上訴人對其私運、運輸者，是否係海
洛因毒品，尚非完全確知乙事，亦非未予斟酌。上訴意旨（四）
、（五）指摘原判決理由矛盾、以被告之自白作為有罪判決之唯
一證據、不載理由及證據調查未盡各等語，均非依據卷內資料而
為主張，俱非有理由。又原判決理由記載：「上訴人固於本院另
辯稱係遭對方逼迫始攜帶海洛因來臺，若知悉係毒品海洛因會拒
絕」，乃上訴人否認犯罪之辯解，原判決已詳細說明上訴人前開
否認犯罪之辯解，非可採信之理由（見原判決第五頁第九行至第
二四行）；此與原判決理由內另說明：「上訴人有私運、運輸海
洛因入境之決意」，並無矛盾。上訴意旨（六）執此指摘原判決
理由矛盾，難謂有理由。綜上所論，本件上訴人之上訴難認有理
由，應予駁回。
據上論結，應依刑事訴訟法第三百九十六條第一項，判決如主文
。
中    華    民    國  九十五  年    九    月   十四   日
                      最高法院刑事第十二庭
                          審判長法官  林  永  茂
                                法官  洪  文  章
                                法官  蘇  振  堂
                                法官  蕭  仰  歸
                                法官  何  菁  莪
      本件正本證明與原本無異
                                      書  記  官
中    華    民    國  九十五  年    九    月   二十   日
                                                      Ｑ
附錄：本案論罪科刑法條全文
毒品危害防制條例第四條第一項：
製造、運輸、販賣第一級毒品者，處死刑或無期徒刑；處無期徒
刑者，得併科新臺幣一千萬元以下罰金。
懲治走私條例第二條第一項：
私運管制物品進口、出口逾公告數額者，處七年以下有期徒刑，
得併科新臺幣三百萬元以下罰金。


司法院資訊處製作；財團法人民間司法改革基金會備份。
